ACORDAO-COMPLETO-2356572

ACÓRDÃO 10413/2019 ATA 34/2019 - PRIMEIRA CÂMARA

VISTOS, relatados e discutidos estes autos de tomada de contas especial instaurada pela Caixa Econômica Federal em razão de não-cumprimento do objeto do Contrato de Repasse 0237698-34/2007, celebrado entre a União, por intermédio do Ministério das Cidades, representada pela Caixa Econômica Federal (Caixa) , e o município de Paço do Lumiar (MA) , cujo objeto é execução de obras de pavimentação asfáltica e concreto pré-moldado, meio fio e sarjeta, em vias da Vila Nova e do Conjunto Paranã 4, no município. 
ACORDAM os Ministros do Tribunal de Contas da União, reunidos em sessão da Primeira Câmara, ante as razões expostas pelo Relator, em: 
9.1. com fundamento no art. 12, § 3º, da Lei 8.443/1992, considerar revel Glorismar Rosa Venâncio;
9.2. com fundamento nos arts. 1º, inciso I, 16, inciso III, alínea “c”, da Lei 8.443/1992, c/c os arts. 19 e 23, inciso III, da mesma Lei e com arts. 1º, inciso I, 209, inciso III, 210 e 214, inciso III, do Regimento Interno/TCU, julgar irregulares as contas de Glorismar Rosa Venâncio;
9.3. condenar Glorismar Rosa Venâncio ao pagamento das quantias abaixo especificadas, fixando-lhe prazo de quinze dias, a contar da notificação, para comprovar, perante o Tribunal (art. 214, inciso III, alínea “a”, do Regimento Interno) , o recolhimento da dívida ao Tesouro Nacional, atualizada monetariamente e acrescida dos juros de mora, calculados a partir das correspondentes datas até a data do recolhimento, na forma prevista na legislação em vigor, abatendo-se, na oportunidade, os valores eventualmente já ressarcidos:	 
	VALOR ORIGINAL (R$) 
	DATA DA OCORRÊNCIA

	6.113,25
	25/9/2008

	52.386,75
	26/12/2008

	147.478,48
	21/1/2009

9.4. aplicar a Glorismar Rosa Venâncio multa prevista no art. 57 da 8.443/1992 c/c o art. 267 do Regimento Interno/TCU, no valor de R$ 300.000,00 (trezentos mil reais) , fixando-lhe prazo de quinze dias, a contar da notificação, para comprovar, perante o Tribunal (art. 214, inciso III, alínea “a”, do Regimento Interno) , o recolhimento da dívida ao Tesouro Nacional, atualizada monetariamente desde a data deste acórdão até a do efetivo recolhimento, se for paga após o vencimento, na forma da legislação em vigor;
9.5. autorizar, desde logo, nos termos do art. 28, inciso II, da Lei 8.443/1992, a cobrança judicial das dívidas, caso não atendidas as notificações;
9.6. encaminhar cópia desta deliberação ao procurador-chefe da Procuradoria da República no Maranhão, nos termos do § 3º do art. 16 da Lei 8.443/1992 c/c o § 7º do art. 209 do Regimento Interno do TCU, para adoção das medidas que entender cabíveis.

Tomada de contas especial instaurada pela Caixa Econômica Federal em razão de não-cumprimento do objeto do Contrato de Repasse 0237698-34/2007.

Primeira Câmara

Prefeitura de Paço do Lumiar - MA.

3. Interessados/Responsáveis:
3.1. Interessado: Ministério das Cidades (extinta) 
3.2. Responsável: Glorismar Rosa Venâncio (XXX.995.593-XX).

13.1. Ministro presente: Benjamin Zymler (na Presidência).
13.2. Ministros-Substitutos convocados: Augusto Sherman Cavalcanti, Marcos Bemquerer Costa e André Luís de Carvalho (Relator).
13.3. Ministro-Substituto presente: Weder de Oliveira.

ANDRÉ DE CARVALHO

Adoto, como Relatório, instrução cuja proposta foi acolhida pelo escalão dirigente da Secretaria do TCU no Estado do Maranhão e pela representante do Ministério Público junto ao TCU (peças 44/46) :
INTRODUÇÃO
1.	Cuidam os autos de tomada de contas especial instaurada pela Caixa Econômica Federal em razão de não-cumprimento do objeto do Contrato de Repasse 0237698-34/2007, Siafi 612364 (peça 1, p. 78-90) , celebrado entre a União, por intermédio do Ministério das Cidades, representada pela Caixa Econômica Federal (CAIXA) , e o município de Paço do Lumiar (MA) , tendo por objeto a execução de obras de pavimentação asfáltica e concreto pré-moldado, meio fio e sarjeta, em vias da Vila Nova e do Conjunto Paranã 4, no município, ação relativa ao Programa de Apoio ao Desenvolvimento Urbano de Municípios de Pequeno Porte (Pró-Município) , conforme consta do Plano de Trabalho à peça 1, p. 44-57. 
HISTÓRICO
2.	Conforme disposto na cláusula quarta do termo de contrato, foram previstos R$ 307.125,00 para a execução do objeto, dos quais R$ 292.500,00 seriam repassados pela contratante e R$ 14.625,00 corresponderiam à contrapartida da contratada (peça 1, p. 80-82) . 
3.	Os recursos federais foram repassados em duas parcelas, mediante as ordens bancárias 2008OB905267 e 2008OB909448, nos valores de R$ 58.500,00 e R$ 234.000,00, emitidas em 7/8/2008 e 27/12/2008 (peça 1, p. 152 e 154) . Os recursos foram creditados na conta específica em 11/8/2008 e 2/1/2009, conforme extrato à peça 1, p. 158. Destes, foi desbloqueada à prefeitura de Paço do Lumiar (MA) a quantia de R$ 205.978,48, em três parcelas, nos valores de R$ 6.113,25, R$ 52.386,75 e R$ 147.478,48, respectivamente em 25/9/2008, 26/12/2008 e 22/1/2009 (peça 1, p. 156-158) .
4.	O ajuste vigeu no período de 27/12/2007 a 29/5/2015, e previa a apresentação da prestação de contas até 28/7/2015, conforme cláusula décima sexta do termo de convênio (peça 1, p. 88) , e cartas reversais/ofícios da Caixa sobre prorrogação de vigência (peça 1, p. 92-108) , na forma do extrato do Siafi à peça 1, p. 208.
5.	A instrução anterior (peça 23) , ao analisar as diligências promovidas após a instrução inicial (peça 7) , ressaltou que o Contrato de Repasse 0237698-34/2007, Siafi 612364, fora assinado pelo Sr. Gilberto Silva da Cunha Santos Aroso, CPF XXX.366.603-XX, prefeito de Paço do Lumiar (MA) na gestão 2005-2008, que recebeu os recursos e os aplicou no objeto contratado, conforme constatação da CAIXA no Relatório de Acompanhamento de Engenharia (RAE) após vistoria realizada em 18/12/2008 (peça 1, p. 120-129) , que concluiu pela execução de 70,42% da obra, correspondente a R$ 220.060,58 de recursos, sendo R$ 205.978,48 da contratante e R$ 14.082,30 de contrapartida da contratada. Destacou ainda que os serviços foram realizados pela empresa Tarumã Construções e Empreendimentos Ltda., CNPJ 01.513.657/0001-45, que emitiu as Notas Fiscais 038 e 051, respectivamente de 4/9/2008 e 22/12/2008, nos valores de R$ 6.528,85 e R$ 213.531,73 (peça 1, p. 144 e 150) , totalizando R$ 220.060,58.
6.	Assim, a instrução à peça 23, corroborando com a análise da fase interna desta TCE, concluiu que não cabia a responsabilização do prefeito signatário, Sr. Gilberto Silva da Cunha Santos Aroso, que executara os serviços na forma pactuada, conforme quadro abaixo, na forma da planilha à peça 1, p. 124, tendo, ao final do seu mandato, a obra ficado para concluir o item de pavimentação, realizado em 68%; e apresentara as prestações de contas parciais dos recursos liberados durante a sua gestão.
	Descrição dos Serviços
	Proposto (R$) 
	Executado (R$) 

	SERVIÇOS PRELIMINARES

	Placa da obra
	872,10
	872,10

	TERRAPLENAGEM

	Remoção do material inservível
	551,09
	551,09

	Cara e transporte de material inservível
	2.327,78
	2.327,78

	Aquisição de material de jazida
	1.234,44
	1.234,44

	Escavação de material de jazida
	2.645,22
	2.645,22

	Carga e transporte de material de jazida
	11.638,97
	11.638,97

	Espalhamento de material de jazida
	3.086,09
	3.086,09

	PAVIMENTAÇÃO ASFÁLTICA

	Regularização do sub-leito com escarificação, umedecimento e compactação
	8.534,05
	8.534,05

	Base de solo estabilizado gran1 sem mistura
	9.074,53
	9.074,53

	Imprimação c/forn. de emulsão asfáltica
	21.243,48
	21.243,48

	Execução de pintura de ligação c/forn. de ligante betuminoso
	8.956,71
	8.956,71

	Usinagem c/forn. de AAUQ, com fornecimento de CAP
	109.173,29
	109.173,29

	Transporte de AAUQ
	39.550,71
	39.550,71

	Espalhamento e compactação de AAUQ
	1.171,93
	1.171,93

	Execução de meio fio em concreto, rejuntado c/ cim:areia
	60.173,88
	0,00

	Sarjeta em concreto
	32.247,03
	0,00

7.	Em consequência, e de acordo com o entendimento da CAIXA, a instrução anterior propôs a citação da prefeita sucessora, Sra. Glorismar Rosa Venâncio, gestão 2009-2012, pelo não    cumprimento do objeto pactuado no Contrato de Repasse 0237698-34/2007, Siafi 612364, em razão das seguintes ocorrências:
	a) execução parcial do objeto pactuado, em 70,42%, correspondente a R$ 220.060,58, sendo R$ 205.978,48 de recursos da contratante e R$ 14.082,30 da contratada, conforme registrado nos Relatórios de Acompanhamento da CAIXA realizados em 18/12/2008 e 26/1/2013, constatando a conclusão dos serviços preliminares e de terraplanagem e a execução de 68% dos serviços de pavimentação na gestão do prefeito anterior;
	b) não consecução do objetivo proposto no plano de trabalho no percentual executado (ampliação do itinerário das empresas responsáveis pela oferta de transporte coletivo e favorecimento do comércio e da prestação de serviços por proporcionar acesso sobretudo no período invernoso) ;
	c) falta de continuidade na execução do contrato de repasse, cuja última evolução ocorreu em dezembro de 2008, conforme registrado no Relatório de Acompanhamento de Engenharia (RAE) , relativo a vistoria realizada em 26/1/2013, sem justificativa para a interrupção dos serviços e a paralisação da obra em 20/1/2010;
	d) falta de funcionalidade da parte executada na gestão anterior à população alvo do município, constatada em vistoria da CAIXA realizada em 26/1/2013, não tendo sido recomendada a aprovação das metas executadas, pois, apesar dos serviços de terraplanagem terem sido realizados, a parte de pavimentação não fora concluída, não permitindo o funcionamento do empreendimento; e
	e) deterioração das ruas executadas, que careciam de manutenção/reparos nos serviços já efetuados, conforme disposto no Relatório de Acompanhamento de Engenharia (RAE) , relativo a vistoria realizada em 26/1/2013, que as ruas do Conjunto Paranã estavam em péssimo estado e algumas intrafegáveis, causando transtorno para a população da localidade, e as ruas da Vila Nova foram pavimentadas, mas nenhuma possuía drenagem superficial especificada em projeto.
8.	A instrução à peça 23 salientou ainda que o prefeito da gestão 2013-2016, Sr. Josemar Sobreiro Oliveira, solicitara junto à CAIXA a regularização para o encerramento do Contrato de Repasse 0237698-34/2007, Siafi 612364, a fim de dar funcionalidade à obra (peça 1, p. 34) , mas não fora atendido porque a concedente considerou que, em razão de os serviços terem sido executados em apenas 70,42%, não era capaz de dar funcionalidade à obra naquele momento (peça 1, p. 36-39) . Por tentar regularizar o ajuste e por ter intentado ação judicial de improbidade administrativa contra os administradores municipais anteriores, ele não foi responsabilizado nestes autos. 
9.	Da mesma forma, a instrução anterior (peça 23) também se manifestou no sentido de que não cabia a responsabilização da empresa contratada, a Tarumã Construções e Empreendimentos Ltda., CNPJ 01.513.657/0001-45, à época com endereço da sede regular e emitente de notas fiscais consideradas autênticas pela Semfaz, pois realizara os serviços constatados pela CAIXA, recebera os devidos pagamentos, e tivera seu contrato rescindido pela falta de continuidade dos serviços na gestão sucessora.
EXAME TÉCNICO
10.	Conforme despacho da unidade técnica datado de 21/6/2018 (peça 24) , foi promovida a citação da Sra. Glorismar Rosa Venâncio por meio do Edital 140/2018-TCU/SECEX-MA, de 1º/11/2018 (peça 40) , publicado no DOU de 6/11/2018 (peça 41) , para apresentar alegações de defesa pelo não cumprimento do objeto pactuado no Contrato de Repasse 0237698-34/2007, Siafi 612364, em razão das seguintes ocorrências:
	a) execução parcial do objeto pactuado, em 70,42%, correspondente a R$ 220.060,58, sendo R$ 205.978,48 de recursos da contratante e R$ 14.082,30 da contratada, conforme registrado nos Relatórios de Acompanhamento da Caixa realizados em 18/12/2008 e 26/1/2013, constatando a conclusão dos serviços preliminares e de terraplanagem e a execução de 68% dos serviços de pavimentação na gestão do prefeito anterior;
	b) não consecução do objetivo proposto no plano de trabalho no percentual executado (ampliação do itinerário das empresas responsáveis pela oferta de transporte coletivo e favorecimento do comércio e da prestação de serviços por proporcionar acesso sobretudo no período invernoso) ;
	c) falta de continuidade na execução do contrato de repasse, cuja última evolução ocorreu em dezembro de 2008, conforme registrado no Relatório de Acompanhamento de Engenharia (RAE) , relativo a vistoria realizada em 26/1/2013, sem justificativa para a interrupção dos serviços e a paralisação da obra em 20/1/2010;
	d) falta de funcionalidade da parte executada na gestão anterior à população alvo do município, constatada em vistoria da Caixa realizada em 26/1/2013, não tendo sido recomendada a aprovação das metas executadas, pois, apesar dos serviços de terraplanagem terem sido realizados, a parte de pavimentação não fora concluída, não permitindo o funcionamento do empreendimento; e
	e) deterioração das ruas executadas, que careciam de manutenção/reparos nos serviços já efetuados, conforme disposto no Relatório de Acompanhamento de Engenharia (RAE) , relativo a vistoria realizada em 26/1/2013, que as ruas do Conjunto Paranã estavam em péssimo estado e algumas intrafegáveis, causando transtorno para a população da localidade, e as ruas da Vila Nova foram pavimentadas, mas nenhuma possuía drenagem superficial especificada em projeto.
11.	A Sra. Glorismar Rosa Venâncio, citada por via editalícia, não atendeu a citação e não se manifestou quanto às irregularidades verificadas, acima enumeradas. Destaca-se que antes da citação por edital foram adotadas providências que esgotaram as tentativas de localização da responsável, conforme determinado no despacho à peça 27. De fato, o Ofício 1941/2018, de 21/6/2018 (peça 25) foi enviado para o endereço da ex-prefeita disposto no cadastro da Receita Federal (peça 42) , tendo sido devolvido pelos Correios com a informação de “mudou-se” (peça 26) . Outras tentativas de entrega do ofício de citação para endereços localizados em busca na internet foram realizadas sem sucesso, tendo retornado a esta unidade técnica os Ofícios de Citação TCU/SECEX-MA 2656/2018, 2657/2018, 2658/2018 e 2659/2018, datados de 27/8/2018 (peças 28 a 31) , por mudança de endereço da responsável, ser desconhecida no local, e não ter sido o documento procurado na sede dos Correios (peças 32 a 39) .
12.	Transcorrido o prazo regimental fixado e mantendo-se inerte a Sra. Glorismar Rosa Venâncio, impõe-se que seja considerada revel, dando-se prosseguimento ao processo, de acordo com o art. 12, § 3º, da Lei 8.443/1992.
13.	Nos processos do TCU, a revelia não leva à presunção de que seriam verdadeiras todas as imputações levantadas contra os responsáveis, diferentemente do que ocorre no processo civil, em que a revelia do réu opera a presunção da verdade dos fatos narrados pelo autor. Dessa forma, a avaliação da responsabilidade do agente não pode prescindir da prova existente no processo ou para ele carreada.
14.	Ao não apresentar sua defesa, a responsável deixou de produzir prova da regular aplicação dos recursos sob sua responsabilidade,  em afronta  às normas  que  impõem  aos gestores  públicos  a obrigação legal de apresentar os documentos que demonstrem  a correta utilização das verbas públicas,  em observância ao contido no art. 93 do Decreto-Lei 200/67: “Quem quer que utilize dinheiros públicos terá de justificar seu bom e regular emprego na conformidade das leis, regulamentos e normas emanadas das autoridades administrativas  competentes.”
15.	Configurada sua revelia frente à citação deste Tribunal e inexistindo comprovação da boa e regular aplicação dos recursos transferidos, considerados os elementos existentes nos autos, não resta alternativa senão dar seguimento ao processo proferindo julgamento sobre os elementos até aqui presentes, que conduzem à irregularidade de suas contas.
16.	Em se tratando de processo em que a parte interessada não se manifestou acerca das irregularidades imputadas, não há elementos para que se possa efetivamente aferir e reconhecer a ocorrência de boa-fé na conduta do responsável, podendo este Tribunal, conforme combinação dos §§ 2º e 6º do art.  202 do Regimento Interno do TCU, desde logo, proferir o julgamento de mérito pela irregularidade das contas. Esse entendimento está amparado nos Acórdão 133/2015-TCU-Primeira Câmara, rel. Bruno Dantas; 2.455/2015-1ª Câmara, rel. Bruno Dantas 3.604/2015-TCU-1ª Câmara, rel. Bruno Dantas; 5.070/2015-2ª Câmara, rel. André de Carvalho e 2.424/2015-TCU-Plenário, rel.  Benjamin Zymler.
17.	Assim, devem as presentes contas serem julgadas irregulares, com fundamento nos arts. 1º, inciso I, 16, inciso III, alínea “c”, da Lei 8.443/1992, com condenação em débito da ex-prefeita de Paço do Lumiar Glorismar Rosa Venâncio.
18.	Quanto à aplicação da multa prevista nos arts. 19, caput, e 57, da Lei 8.443/1992, a matéria foi pacificada no TCU por meio do Acórdão 1441/2016-TCU-Plenário, redator Walton Alencar Rodrigues, que apreciou incidente de uniformização de jurisprudência destinado a dirimir dúvida acerca da subsunção da pretensão punitiva ao instituto da prescrição, restando assente que a prescrição neste caso é contada a partir das datas de ocorrência da irregularidade sancionada, nos termos do art. 189 do Código Civil, a ser aferida em cada processo independentemente de alegação da parte.
19.	Cabe, pois, aplicar ao presente caso concreto, a regra geral de dez anos prevista no art. 205 da Lei 10.406/2002 (Código Civil) . Assim, não se considera prescrita a pretensão punitiva do TCU quanto aos débitos abordados, uma vez que as datas de ocorrência são 25/9/2008, 26/12/2008 e 22/1/2009, e o ato que ordenou a citação se deu em 21/6/2018 (peça 24) , sendo válida a base de cálculo da multa prevista nos art. 57 da Lei 8.443/1992 para aqueles débitos em relação aos quais não houve o transcurso do prazo de dez anos.
CONCLUSÃO
20.	A Sra. Glorismar Rosa Venâncio, CPF XXX.995.593-XX, prefeita de Paço do Lumiar (MA) na gestão 2009-2012, foi devidamente citada pelo não cumprimento do objeto pactuado no Contrato de Repasse 0237698-34/2007, Siafi 612364; e, diante de sua revelia, e inexistindo nos autos elementos que permitam concluir pela ocorrência de boa-fé ou de outros excludentes de culpabilidade em sua conduta, propõe-se que suas contas sejam julgadas irregulares, com fundamento no art. 16, inciso III, alínea “c”, da Lei 8.443/1992, e que seja condenada em débito.
21.	À Sra. Glorismar Rosa Venâncio cabe ainda a aplicação da multa disposta no art. 19, caput c/c o art. 57, da Lei 8.443/1992, por ainda não ter ocorrido a prescrição da pretensão punitiva do TCU.
PROPOSTA DE ENCAMINHAMENTO
22.	Ante o exposto, submetem-se os autos às considerações superiores, para posterior encaminhamento ao Gabinete do Exmo. Sr. Ministro-Relator Walton Alencar Rodrigues, via Ministério Público junto ao TCU, propondo:
	a) considerar revel, para todos os efeitos, com fundamento no art. 12, § 3º, da Lei 8.443/1992, a Sra. Glorismar Rosa Venâncio, CPF XXX.995.593-XX;
	b) julgar irregulares as contas da Sra. Glorismar Rosa Venâncio, CPF XXX.995.593-XX, prefeita de Paço do Lumiar (MA) na gestão 2009-2012, com fundamento nos arts. 1º, inciso I, 16, inciso III, alínea “c”, da Lei 8.443/1992 c/c os arts. 19 e 23, inciso III, da mesma Lei, e com arts. 1º, inciso I, 209, inciso III, 210 e 214, inciso III, do Regimento Interno/TCU;
	c) condenar a Sra. Glorismar Rosa Venâncio, CPF XXX.995.593-XX, prefeita de Paço do Lumiar (MA) na gestão 2009-2012, ao pagamento das quantias abaixo, com a fixação do prazo de quinze dias, a contar da notificação, para comprovar, perante o Tribunal (art. 214, inciso III, alínea “a”, do Regimento Interno) , o recolhimento da dívida aos cofres do Tesouro Nacional atualizada monetariamente e acrescida dos juros de mora, calculados a partir das correspondentes datas até a data do recolhimento, na forma prevista na legislação em vigor, abatendo-se, na oportunidade, os valores eventualmente já ressarcidos	 
	VALOR ORIGINAL (R$) 
	DATA DA OCORRÊNCIA

	6.113,25
	25/9/2008

	52.386,75
	26/12/2008

	147.478,48
	21/1/2009

                                      Valor atualizado até 20/2/2019: R$ 364.864,21 (peça 43) 
d) aplicar à Sra. Glorismar Rosa Venâncio, CPF XXX.995.593-XX, prefeita de Paço do Lumiar (MA) na gestão 2009-2012, a multa disposta no art. 57 da 8.443/1992 c/c o art. 267 do Regimento Interno/TCU, com a fixação do prazo de quinze dias, a contar da notificação, para comprovar, perante o Tribunal (art. 214, inciso III, alínea “a”, do Regimento Interno) , o recolhimento da dívida aos cofres do Tesouro Nacional, atualizada monetariamente desde a data deste acórdão até a do efetivo recolhimento, se for paga após o vencimento, na forma da legislação em vigor;
e) autorizar, desde logo, nos termos do art. 28, inciso II, da Lei 8.443/1992, a cobrança judicial das dívidas, caso não atendidas as notificações;
f) autorizar desde já, caso solicitado antes do envio do processo para cobrança executiva, o pagamento das dívidas em até 36 parcelas mensais e consecutivas, nos termos do art. 26 da Lei 8.443/1992 c/c o art. 217 do Regimento Interno, fixando-lhe o prazo de quinze dias, a contar do recebimento da notificação, para comprovar perante o Tribunal o recolhimento da primeira parcela, e de trinta dias, a contar da parcela anterior, para comprovar o recolhimento das demais parcelas, devendo incidir sobre cada valor mensal, atualizado monetariamente, os juros de mora devidos, na forma prevista na legislação em vigor, sendo que a inadimplência de qualquer parcela acarretará vencimento antecipado do saldo devedor; e
g) encaminhar cópia desta deliberação ao procurador-chefe da Procuradoria da República no Maranhão, nos termos do § 3º do art. 16 da Lei 8.443/1992 c/c o § 7º do art. 209 do Regimento Interno do TCU, para adoção das medidas que entender cabíveis.
É o relatório.

não há

Procuradora-Geral Cristina Machado da Costa e Silva.

TOMADA DE CONTAS ESPECIAL. CONTRATO DE REPASSE. EXECUÇÃO DE OBRAS DE TERRAPLENAMENTE, PAVIMENTAÇÃO E CALÇAMENTO DE LOGRADOUROS PÚBLICOS. EXECUÇÃO PARCIAL PELO PREFEITO ANTECESSOR. AUSÊNCIA DE CONTINUIDADE DO EMPREENDIMENTO PELO DIRIGENTE MUNICIPAL SUCESSOR. DETERIORAÇÃO DAS BENEFEITORIAS REALIZADAS E AUSÊNCIA DE APROVEITAMENTO ÚTIL DAS OBRAS EXECUTADAS. CITAÇÃO. REVELIA. IRREGULARIDADE. DÉBITO. MULTA. CIÊNCIA.

TOMADA DE CONTAS ESPECIAL (TCE)

Secretaria de Controle Externo de Tomada de Contas Especial (SecexTCE).

Atuo no presente processo por força da Portaria TCU n.º 280, de 13/9/2019, em virtude do afastamento do Ministro Walton Alencar Rodrigues, motivo de viagem em missão oficial.
Cuidam os autos de tomada de contas especial instaurada pela Caixa Econômica Federal (Caixa) , em razão de não-cumprimento de objeto do Contrato de Repasse 0237698-34/2007, Siafi 612364 (peça 1, págs 78/90) , celebrado entre a União, por intermédio do Ministério das Cidades, e o Município de Paço do Lumiar/MA.
O contrato teve por finalidade execução de obras de terraplenagem, pavimentação asfáltica e concreto pré-moldado, colocação de meio fio e de sarjeta em logradouros localizados em Vila Nova e no Conjunto Paranã 4, conforme plano de trabalho à peça 1, pág. 44/57.
Para custeio do empreendimento, foi acordada a quantia de R$ 307.125,00, da qual R$ 292.500,00 seriam repassados pela União, por intermédio da Caixa, e R$ 14.625,00 foram assumidos como contrapartida pelo ente municipal.
A União transferiu à conta vinculada do ajuste o valor total de R$ 205.978,48, por meio das seguintes parcelas: R$ 6.113,25, R$ 52.386,75 e R$ 147.478,48, respectivamente em 25/9/2008, 26/12/2008 e 22/1/2009 (peça 1, p. 156-158) .
A vigência do contrato de repasse abrangeu o período de 27/12/2007 a 29/05/2015, com previsão da apresentação da prestação de contas até 28/07/2015 (peça 1, págs. 88, 92/108 e 208) .
Após realizar vistorias em 18/12/2008 e 26/1/2013, Relatórios de Acompanhamento de Engenharia da Caixa (peça 1, págs. 120/129) registraram execução de 70,42% das obras, correspondente a R$ 220.060,58 do montante global dos recursos transferidos à conta do contrato de repasse, sendo R$ 205.978,48 repassados pela contratante e R$ 14.082,30 integralizados pela contratada, conforme planilha transcrita no relatório antecedente. 
Os serviços foram regularmente executados pela empresa Tarumã Construções e Empreendimentos Ltda, como demonstram notas fiscais e documentos à peça 1, págs. 144 e 150. O contrato administrativo com a empresa foi rescindido em razão da ausência de continuidade das obras pelo prefeito sucessor.
Análise da Caixa afastou responsabilidade e aprovou a prestação de contas parcial de Gilberto Silva da Cunha Santos Aroso, prefeito signatário do ajuste e executor de grande parte das obras do contrato de repasse até o término do seu mandato eletivo, ocorrido ao final do exercício de 2008.
De acordo com os relatórios de fiscalização da Caixa, a mandatária sucessora no período de 2009 a 2012, Glorismar Rosa Venâncio, sem qualquer justificativa, não deu continuidade ao empreendimento com implantação de meio fio e de sarjetas em concreto, tampouco promoveu a manutenção dos serviços já realizados. Essas lacunas comprometeram a funcionalidade e a utilidade da das obras edificadas pelo prefeito antecessor.
Consta, ainda, dos autos que o prefeito do Município de Paço do Lumiar/MA durante a gestão de 2013 a 2016, Josemar Sobreiro Oliveira, envidou, sem sucesso, esforços para regularização do ajuste, razão pela qual promoveu ação judicial de improbidade administrativa contra os administradores municipais anteriores. Por esse motivo, o referido gestor não foi responsabilizado pela Caixa.
Instaurada a tomada de contas especial, foi certificada a irregularidade das contas em nome de Glorismar Rosa Venâncio, da qual tomou ciência a autoridade ministerial.
No âmbito do Tribunal de Contas da União, foi promovida a regular citação de Glorismar Rosa Venâncio em razão dos seguintes fatos (peças 25/42) :
a) execução parcial do objeto pactuado, em 70,42%, correspondente a R$ 220.060,58, sendo R$ 205.978,48 de recursos da contratante e R$ 14.082,30 da contratada, conforme registrado nos Relatórios de Acompanhamento da Caixa realizados em 18/12/2008 e 26/1/2013, constatando a conclusão dos serviços preliminares e de terraplanagem e a execução de 68% dos serviços de pavimentação na gestão do prefeito anterior;
	b) não-consecução do objetivo proposto no plano de trabalho no percentual executado (ampliação do itinerário das empresas responsáveis pela oferta de transporte coletivo e favorecimento do comércio e da prestação de serviços por proporcionar acesso sobretudo no período invernoso) ;
	c) falta de continuidade na execução do contrato de repasse, cuja última evolução ocorreu em dezembro de 2008, conforme registrado no Relatório de Acompanhamento de Engenharia (RAE) , relativo a vistoria realizada em 26/1/2013, sem justificativa para a interrupção dos serviços e a paralisação da obra em 20/1/2010;
	d) falta de funcionalidade da parte executada na gestão anterior à população alvo do município, constatada em vistoria da Caixa realizada em 26/1/2013, não tendo sido recomendada a aprovação das metas executadas, pois, apesar dos serviços de terraplanagem terem sido realizados, a parte de pavimentação não fora concluída, não permitindo o funcionamento do empreendimento; e
	e) deterioração das ruas executadas, que careciam de manutenção/reparos nos serviços já efetuados, conforme disposto no Relatório de Acompanhamento de Engenharia (RAE) , relativo a vistoria realizada em 26/1/2013, que as ruas do Conjunto Paranã estavam em péssimo estado e algumas intrafegáveis, causando transtorno para a população da localidade, e as ruas da Vila Nova foram pavimentadas, mas nenhuma possuía drenagem superficial especificada em projeto.
A responsável não atendeu ao chamamento do Tribunal com a apresentação de defesa, nem comprovou recolhimento ao Tesouro Nacional da importância em alcance, arcando, assim, com o ônus da revelia, nos termos do artigo 12, § 3º, da Lei 8.443/1992.
A Unidade Técnica, com o endosso do Ministério Público, tendo por base análise da prova coligida aos autos e com fundamento nos arts. 1º, inciso I, 16, inciso III, alínea “c”, 19 e 23, inciso III, e 57 da Lei 8.443/1992, propõe julgar irregulares as contas de Glorismar Rosa Venâncio e condenar-lhe a ressarcir ao Tesouro Nacional a integralidade dos valores transferidos por força do Contrato de Repasse 0237698-34/2007, bem como ao pagamento de sanção pecuniária proporcional ao dano.
Feito esse resumo, passo a decidir.
Perfilho os pareceres uníssonos da Unidade Técnica e do Ministério Público junto ao TCU, cujas razões, desde logo, incorporo ao meu voto.
Consoante registrado nos relatórios de fiscalizações realizadas pela Caixa em 18/12/2008 e 26/1/2013, a responsável Glorismar Rosa Venâncio, prefeita do Município de Paço do Lumiar/MA no período de 2009 a 2012, omitiu-se no dever de dar continuidade às obras de drenagem pluvial e colocação de meio fio nos logradouros públicos do município, dando ensejo a que todos os serviços de terraplenagem e pavimentação regularmente executados pelo mandatário antecessor, Gilberto Silva da Cunha Santos Aroso, fossem deteriorados.
Saliento que grande parte da planilha de serviços objeto do Contrato de Repasse 0237698-34/2007 (70,42%) já havia sido implementada pelo gestor anterior até o término de sua gestão, ocorrida em 31/12/2008, tendo, inclusive, a respectiva prestação de contas parcial sido aprovada pela Caixa Econômica Federal. A considerar que o ajuste vigeu até 29/05/2015 e não havia, à época, qualquer restrição à liberação de recursos necessários à conclusão do empreendimento, não há razão para que a edil sucessora, em nome dos princípios da primazia do interesse público e da continuidade do serviço público, deixasse de adimplir obrigação constitucional de demonstrar a regular aplicação da verba federal transferida por força do Contrato de Repasse 0237698-34/2007.
Diante de sua inércia e incúria, a agente deu causa a mais um péssimo exemplo de desperdício de dinheiro público, dado que nenhuma das benfeitorias anteriormente edificadas, por abandono e deterioração, terá qualquer serventia e aproveitamento útil posterior.
Uma vez que não foi comprovada a boa fé da responsável, julgo, desde logo, irregulares as contas de Glorismar Rosa Venâncio, com fundamento arts. 1º, inciso I, 16, inciso III, alínea “c”,19 e 23, inciso III da Lei 8.443/1992, c/c o art. 202, § 6º do Regimento Interno, e a condeno a ressarcir ao Tesouro Nacional a integralidade dos valores transferidos ao Município de Paço do Lumiar/MA por meio do Contrato de Repasse 0237698-34/2007, a ser restituído na forma da legislação em vigor:
	VALOR ORIGINAL (R$) 
	DATA DA OCORRÊNCIA

	6.113,25
	25/9/2008

	52.386,75
	26/12/2008

	147.478,48
	21/1/2009

                        Valor atualizado até 20/2/2019: R$ 364.864,21 (peça 43)  
Aplico, ainda, à ex-gestora municipal multa prevista no artigo 57 da Lei Orgânica do TCU, cujo valor fixo em R$ 300.000,00 (trezentos mil reais) , a ser recolhido ao Tesouro Nacional, nos termos da legislação vigente.
Autorizo, desde já, a cobrança judicial das dívidas, caso não sejam atendidas as notificações.
Por fim, com supedâneo no artigo 16, § 3º, da Lei 8.443/1992, encaminho cópia da deliberação à Procuradoria da República no Maranhão para adoção das medidas que entender cabíveis.
Ante o exposto, voto por que o Tribunal acolha a minuta de acórdão que ora submeto à deliberação do colegiado.
TCU, Sala das Sessões Ministro Luciano Brandão Alves de Souza, em 24 de setembro de 2019.
ANDRÉ LUIS DE CARVALHO
Relator